臺灣高等法院高雄分院民事判決　　　　　 96年度上字第138號
上　訴　人　甲○○
被上訴人　　乙○○
訴訟代理人　黃呈祿律師
上列當事人間請求給付差額地價事件，上訴人對於中華民國96年
6 月6 日臺灣屏東地方法院95年度訴字第78號第一審判決提起上
訴，本院於96年10月9 日言詞辯論終結，判決如下：
    主  文
原判決關於駁回上訴人後列第二項之訴部分及訴訟費用之裁判廢
棄。
被上訴人應給付上訴人新臺幣壹佰零伍萬仟佰陸拾元及自民
國九十五年三月七日起至清償日止，按週年利率百分之五計算之
利息。
上訴人其餘上訴及假執行之聲請駁回。
第一、二審訴訟費用由被上訴人負擔三分之二，餘由上訴人負擔
。
　　事實及理由
一、上訴人主張：被上訴人於民國88年間以其所有坐落屏東縣東
    港鎮○○段690 地號、690 之1 地號、690 之2 地號、690
    之3 地號、690 之4 地號及690 之5 地號等6 筆土地，面積
    合計4863.91 平方公尺（下稱系爭6 筆土地），參與由伊和
    其他土地所有權人所共組之「東港鎮○○段自辦市地重劃區
    重劃會」 (下稱系爭重劃會)， 系爭重劃會業經屏東縣政府
    以88屏府地劃字第193903號函核准通過重劃計劃書，並於88
    年12月10日召開第1 次會員大會，會中選任伊為系爭重劃會
    之理事長，且通過由伊全權處分在系爭重劃會章程第7 、8
    及第17條所規定之事項，即系爭重劃會已決議授權由伊暫時
    先墊付重劃所需之費用，並將屬於全體土地所有權人之差額
    地價請求權預先讓與伊。又上開自辦市地重劃區之公共設施
    用地業於91年4 月16日即移交屏東縣東港鎮公所驗收接管，
    是伊依上開系爭重劃會第1 次會員大會決議，得向被上訴人
    請求差額地價之時點，係前開移交日起之30日後即91年5 月
    16日。其次，依據平均地權條例第60條之1 第1 項、第2 項
    之規定，被上訴人應提供用以折價抵付系爭重劃區內之公共
    設施用地及重劃費用之土地，合計應為系爭6 筆土地面積之
    百分之45，則被上訴人經重劃後應受分配之面積應僅為2675
    .15 平方公尺，然被上訴人於系爭重劃完成後，實際所分得
    之土地即坐落屏東縣東港鎮○○段741 地號土地之面積卻為
    2772.34 平方公尺，逾應分配之土地面積達97.19 平方公尺
    ，是以重劃時平均地價每平方公尺新臺幣（下同）16,250元
    計算，被上訴人應給付總額1,579,337 元之差額地價，爰依
    據上開法律規定及系爭重劃會第1 次會員大會決議，提起本
    訴等語。並聲明：(一)被上訴人應給付上訴人1,579,337 元，
    及自本起訴狀繕本送達翌日起至清償日止依週年利率百分之
    5 計算之利息；(二)願供擔保請准宣告假執行。
二、被上訴人則以：伊確實有參與系爭重劃會，且於系爭重劃完
    成後，亦實際取得坐落屏東縣東港鎮○○段741 地號土地，
    然於88年後，系爭重劃會即未召開過會員大會或理監事會，
    雖伊曾在系爭重劃會第1 次會員大會會議紀錄上簽名，然其
    從未蒞臨會場與會，且該次會議紀錄所附授權書，均未經授
    權人本人簽章授權，顯見上開第1 次會員大會乃因出席會員
    數不足，而無法做成任何決議。其次，縱認系爭重劃會第1
    次會員大會仍屬有效召開，但該次會議所通過之案由4 係載
    「系爭重劃會章程第7 、8 及第17條之規定，經由本會員大
    會同意通過授權理事長全權處分（含抵費地部分之設定）辦
    理，出面與出資人簽訂契約」等語，而上訴人從未與任何人
    簽訂契約，則上訴人可否據此主張其已自系爭重劃會受讓差
    額地價請求權，實有疑義。再者，依據系爭重劃會90年1 月
    15日第5 次會員大會之會議記錄，其上記載倘因施工關係，
    致使現況測量面積有所誤差時，該誤差面積所產生之應繳、
    領地價差額，一律免除，上開差額由重劃會負擔等情，可知
    伊因施工誤差所產生之應繳地價，早經免除，故系爭重劃會
    自無從將差額地價請求權讓與上訴人等語，資為抗辯。並聲
    明：(一)請求駁回上訴人之訴及假執行之聲請；(二)如受不利之
    判決，願供擔保請准宣告免為假執行。
三、原審為上訴人敗訴之判決，上訴聲明：(一)原判決廢棄。(二)被
    上訴人應給付上訴人1,579,337 元及自起訴狀繕本送達翌日
    起至清償日止，按週年利率百分之五計算之利息。(三)願供擔
    保，請准宣告假執行。(四)訴訟費用由被上訴人負擔。被上訴
    人答辯聲明：(一)上訴駁回。(二)第二審訴訟費用由上訴人負擔
    。
四、兩造不爭執及爭執事項：
  (一)不爭執事項為：
    1.上訴人以其所有坐落系爭重劃區內之系爭6 筆土地，於88
      年參與系爭重劃。
    2.被上訴人對於其在系爭重劃會第1 次及第4 次會員大會會
      議紀錄上之簽名不爭執。而第1 次會議紀錄決議推舉上訴
      人為該重劃會理事長，被上訴人則為監事。
    3.經重劃完成，被上訴人受分配之土地即坐落東港鎮○○段
      741 號，面積為2772.34 平方公尺。系爭重劃之財務結算
      表及重劃報告書經重劃會依法公告，並報請屏東縣政府備
      查，並自屏東縣政府92年2 月26日屏府地劃字第09200311
      82號文到之日起，解散系爭重劃會。（有土地登記謄本及
      屏東縣政府96年8 月21日屏府地劃字第0960166462號函及
      附件可稽）。
    4.被上訴人迄未交付系爭差額地價予任何人。
  (二)爭執事項為：
    1.上訴人對被上訴人有無系爭重劃之差額地價請求權？
    2.上訴人如有上開請求權，其差額地價之金額為若干？
五、本院判斷，分論如下：
　(一)上訴人對被上訴人是否有系爭重劃差額地價請求權部分：
　　1.依據東港鎮○○段自辦市地重劃區重劃會章程（屏東縣政
      府88年5 月24日88屏府地劃字第89866 函備查，見上訴人
      在原審所提證物）第17條規定：本重劃所需工程費用，重
      劃費用及其他辦理重劃所需一切費用及重劃行政作業費等
      ，可經理事會決議由土地所有權人或第三人全額墊付，並
      全權負責執行。其人選由理事會選定之。並以本重劃區全
      部抵費地及所收差額地價抵付之，以作為出資人之報酬，
      其盈虧均由出資人自理。上開抵費地可經由投資人指定登
      記予其指定之第三者。上開事項及投資契約等如經會員大
      會同意通過並可授權理事長全權處理，理事長並可作為本
      會代表人與出資人簽訂之。另依系爭重劃會88年12月10日
      第1 次會員大會紀錄內容案由(4)：依本重劃會章程第7 條
      、第8 條及第17條等之規定，經由本會員大會同意授權予
      理事長全權處分（含抵費地部分之設定）辦理出面與出資
      人簽訂契約。決議照案通過。又該第1 次會員大會案由(3)
      ：選任理監事。結果理事由曾明都、蔡德隆、蘇天生、鄭
      添登、甲○○、蘇天印、張春福等人當選，張乃文、張福
      成則為後補理事。監事則由乙○○當選。並由出席理事推
　　　選甲○○為本重劃會理事長，有屏東縣政府88年12月28日
　　　88屏府地劃字第227212號准予備查之公函及第一次會員大
  　　會紀錄、章程、會員與理、監事名冊在卷（外放）可稽。
    　被上訴人並對第一次會議紀錄上之簽名不爭執，業如前述
      ，且被上訴人又係惟一當選之本重劃會監事。
    2.系爭重劃工程之進行，就重劃所需之一切費用（含工程費
      用及其一切所需之行政作業費用等），並未由理事長全權
      代表與第三人（出資者）簽約，均由上訴人以理事長身份
      ，依前揭章程規定及第一次會員大會之決議，自行代墊支
      ，此固與上揭規定不盡相符，惟被上訴人身為重劃會之唯
      一監事，如對理事會上開行事認有不合規定或不妥，自應
      居於監事監督之職責予以糾正，乃不此之圖，於重劃會完
      成重劃事宜，含重劃財務結算報表及重劃報告書經縣政府
      准予備查，並依相關法令辦理公告，公共設施用地完成交
      接，參與重劃之各土地所有權人均依重劃結果取得新受配
      土地，並經屏東縣政府92年2 月26日屏府地劃字第092003
      1182號函准予文到之日起解散重劃會之後，（見96年8 月
      21日屏東縣政府屏府地劃字第0960166462號函復本院及相
      關文件）始爭執上訴人代墊重劃工程費用，不合規定云云
      ，自非可採，依前揭章程所訂，出資辦理系爭重劃工程者
      ，對於重劃結果之盈虧應自理。系爭重劃會已依法報請主
      管機關備查，完成重劃，並准予解散重劃會，則關於因參
      加系爭重劃之土地所有權人因重劃結果所得土地面積，與
      應分得面積增加，而須依計算結果支付予重劃會之出資者
      ，上訴人居於系爭重劃會之出資者（代墊重劃會所需一切
      費用）依上開章程之規定，自取得請求給付差額地價之權
      利。被上訴人抗辯系爭重劃會未將差額請求權讓與上訴人
      ，及上訴人是否代表重劃會與自己簽約而違反民法第106
      條禁止規定抗辯上訴人並無系爭差額地價請求權，尚非可
      採。
    3.依獎勵土地所有權人辦理市地重劃辦法41條規定，自辦市
      地重劃區內土地，其應繳納差額地價逾期未繳清者，得由
      重劃會訴請法院裁判，並得依保全程序聲請司法機關限制
      其土地移轉登記。系爭重劃工程完竣後，各參與重劃之土
      地所有權人已依重劃結果完成土地移轉登記，被上訴人為
      重劃會之惟一監事，雖未繳清其應納之差額地價，重劃會
      並未依前揭法條規定，採取司法訴訟，並不影響其權利義
      務之得喪，本件重劃章程及第一次會員大會既決議授權理
      事長全權處理重劃資金之調度，且出資者應自負其盈虧責
      任，則上訴人以理事長身分自籌資金完成重劃工作，依系
      爭重劃章程及第一次會員大會決議，別無其他理事出資，
      ，亦無第三出資者，自應解為系爭重劃會已將對應繳差額
      地價請求權讓與上訴人，則上訴人自應依約取得系爭重劃
      會對被上訴人之差額地價請求權。此就民法總則第148 條
      第2 項規定「行使權利，履行義務，應依誠實及信用方法
      」，尤應作如是解釋。
  (二)上訴人得請求被上訴人給付之系爭差額地價金額為若干部分
    ：
    1.系爭重劃會於確定重劃範圍後，即進行相關作業，屏東縣
      政府並於89年10月17日完成重劃前、後地價評議，並依法
      呈報內政部備查，系爭重劃會並依據縣政府地價評議結果
      ，制作重劃會之負擔總計表（含第四次大會紀錄、負擔總
      計表、重劃區公共設施負擔面積統計表，重劃區公共設施
      負擔圖，重劃前平均地價計算表，可分配土地廓面積地價
      圖，重劃前、後地價評價表）報請屏東縣政府核備。（見
      外放重劃卷3-1） ，嗣於91年4 月2 日重劃區第4 次會員
      大會決議：本重劃區已完竣重劃工程全部，送請屏東縣政
      府會同東港鎮公所共同會勘驗收並予接管。（見外放重劃
      卷3-2） 。重劃會依據縣政府地價評價結果及公共設施用
      地扣除原公有道路溝渠河川及未登記土地等抵充土地後共
      同負擔之土地面積，臨街地特別負擔，一般負擔等計算參
      與重劃之土地所有權人，其扣除負擔後權利面積，重劃後
      分配面積以計算其「應領」或「應繳」金額，並依法列冊
      呈報縣政府，並經公告，且因有部分錯誤，經東港地政事
      務所核算發現，重劃會並於90年7 月13日具函更正，此有
      系爭重劃卷（外放）可稽，並有被上訴人96年9 月17日辯
      論意旨狀附之公函及系爭土地重劃前後土地分配對造清冊
      （含更正前及更正後）等影本可稽。
    2.被上訴人參與重劃範圍內之土地，經前揭計算負擔之結果
      ，應分得之面積應為2665.31 平方公尺，此有被上訴人提
      出之上開土地分配清冊影本可稽（更正前與更正後，均同
      但上訴人在原審起訴時即稱係誤載，正確應受配面積為26
      75.15 平方公尺）惟於重劃後實際分配之面積清冊更正前
      載為2675.15 平方公尺，而更正後之清冊則為2772.34 平
      方公尺，（更正日期為90年7 月13日），並經屏東縣政府
      90年7 月26日90屏府地劃字第115619號函東港地政事務所
      依獎勵土地所有權人辦理市地重劃辦法第33條規定辦理土
    　地登記，該函說明二內並就前揭被上訴人受配面積清冊與
　　　地籍測量結果不符部分業經重劃會更正完竣詳予載明（見
　　　外放重劃卷3-3） ，而被上訴人重劃結果受分配之土地其
  　　地號為741 號、面積為2772.34平方公尺，此為兩造所不
　    爭執。被上訴人參與重劃系爭6 筆土地總面積為4863.91
      平方公尺，扣除公設及費用負擔45% ，應可受配面積為26
      75.15 平方公尺（4863.91 平方公尺×（1 －0.45）＝26
      75.15 平方公尺）而被上訴人實際受配之741 號土地面積
      為2772.34 平方公尺，多於其應分配面積達97.19 平方公
      尺（2772 .34 平 方公尺－2675.15 平方公尺＝97.19 平
      方公尺），依平均地權條例第60條之1 第2 項規定，實際
      分配之土地多於應分配之面積者，應繳納差額地價，被上
      訴人受配之土地多於其應分配之土地面積高達97.19 平方
      公尺，即屬上開法條所稱之應繳差額地價，被上訴人抗辯
      依據90年1 月15日第5 次會員大會決議倘因施工關係，致
      使現況測量面積有所誤差時，該誤差面積所產生之應繳、
      領地價差額　一律免除，被上訴人縱有多出面積，亦應免
      除，惟查被上訴人所多受配之面積將近100 平方公尺，顯
      非因施工關係而生之現況誤差可比，其抗辯自不足採。
    3.上訴人雖主張被上訴人應繳差額地價為1,579,337元，其
      計算方式為按重劃後地價平均值每平方公尺16,250元，被
      上訴人多得97.19平方公尺，則差額地價為16,250元×97.
      19＝1,579,337 元，按上訴人之主張依卷內重劃關於重劃
      前後之地價評議及土地重劃負擔總費用計算表等相關資料
      所示，固非無據，惟查上訴人既為重劃會之理事長，且依
      前述乃係自行出資進行重劃工程者，對於最後各參與重劃
      之土地所有權人，因重劃後受配面積與其應得面積之增減
      ，所生應領，應繳差額地價之計算，乃關係其利害，自經
      審慎核計後，依一定程序公告，並報請主管機關核備，本
      件最後重劃案確定之過程中，曾經地政機關發現有誤，並
      以公函要求更正，嗣經縣政府依據重劃會之函報更正結果
      而由縣政府函示地政機關依更正後之結果，依法辦理土地
      登記，業如前述，而上訴人在其呈報更正後土地分配對照
      清冊（90年7 月13日呈報），就被上訴人受分配741 號土
      地面積2772.34 平方公尺，其應繳之差額地價仍載明為1,
      053,360 元，有卷附重劃卷3-3 可稽及被上訴人96年9 月
      17日書狀附件清冊影本可證，此外，別無被上訴人應繳之
      差額地價為1,579,337 元之資料可資查核，上訴人最後何
      以將依單位單價計算差額地價由1,579,337 元減為1,053,
      360 元，固不得而知，但被上訴人應給付之系爭重劃差額
      地價仍應認為1,053,360 元。
      綜據上述，被上訴人應給付上訴人之差額地價為1,053,36
      0 元及起訴狀繕本送達（95年3 月6 日）翌日起至清償日
      止按週年利率5%之遲延利息，應予准許，超過部分之請求
      為無理由，應予駁回。原審為上訴人全部敗訴判決，關於
      上開應准許部分應予廢棄改判，關於不應准許部分，原判
      決理由雖有不同，結果並無不合，應予駁回該部分之上訴
      ，又本件訴訟標的之金額經判決後均不得上訴而確定，上
      訴人所為願供擔保准予假執行之聲請應併予駁回。
六、據上論結，本件上訴為一部有理由，一部無理由，依民事訴
    訟法第450 條、第449 條第2 項、第79條判決如主文。
中　　華　　民　　國　　96　　年　　10　　月　　23　　日
                            民事第一庭
                                審判長法官   黃金石
                                法      官   林健彥
                                法      官   謝肅珍
以上正本證明與原本無異。
本判決不得上訴。
中　　華　　民　　國　　96　　年　　10　　月　　24　　日
                                書  記  官   劉金萍
                                                 QFW
